臺灣臺北地方法院民事判決　　　　　　　96年度簡上字第24號
上　訴　人　香港商香港上海匯豐銀行股份有限公司
法定代理人　乙○○
訴訟代理人　甲○○
被上訴人　　戊○○
訴訟代理人　洪錫爵　　律師
當事人間請求確認本票債權不存在事件，上訴人對於中華民國95
年11月27日本院臺北簡易庭95年度北簡字第19799號第一審判決
提起上訴，本院於中華民國96年6月26日言詞辯論終結，判決如
下：
    主      文
上訴駁回。
第二審訴訟費用由上訴人負擔。
    事實及理由
一、被上訴人主張：上訴人香港商香港上海匯豐銀行股份有限公
    司雖執有如附表所示之本票乙紙（下稱系爭本票），惟非被
    上訴人戊○○所簽發，而係其配偶丙○○所偽造。原審法院
    將上訴人所提之借款申請書、系爭本票，與被上訴人申請中
    國信託銀行信用卡、補領國民身分證申請書及當庭書寫之簽
    名，送請法務部調查局鑑定結果，認兩者之筆劃特徵，並不
    相同，足見系爭本票非被上訴人所簽發，被上訴人自不負發
    票人責任，此項絕對抗辯事由，得以對抗一切執票人。再被
    上訴人除否認曾向上訴人借貸新臺幣 (下同)60 萬元外，更
    否認曾於民國94年7月12日在彰化縣永靖農會永安分部開設
    第00000000000000號帳戶，上訴人稱將出借款項匯入上開帳
    戶，已交付借款云云，其應先舉證證明上開帳戶為被上訴人
    所有。又本件訴訟標的為請求確認系爭本票債權不存在之票
    據法律關係，而非系爭本票之原因關係，是上開消費借貸關
    係成立與否，係屬另一問題，與本件無涉。為此提起本件訴
    訟，請求確認上訴人持有被上訴人簽發之系爭本票權利不存
    在等語。
二、上訴人則以：被上訴人於94年8月23日向上訴人借款60萬元
    ，約定借款期限5年，採浮動利率計息，並以被上訴人在上
    訴人處開設之第000000000000帳戶，供做攤還本息之用，且
    簽發系爭本票以為借款之擔保，被上訴人當時所提出之身分
    證為94年8月8日補發，並非其遺失初發之身分證，其復以工
    作地點即彰化縣永靖鄉○○村○○路○段667號為通訊地址
    ，上訴人於94年8月26日將該60萬元撥入被上訴人設於彰化
    縣永靖農會永安分部第00000000000000號帳戶，兩造間之消
    費借貸關係已成立生效，上訴人並依上開通訊地址送達對帳
    單，被上訴人自94年9月起更有數次使用農會、郵局金融卡
    轉帳攤還系爭借款之本息，其對於系爭借款實難諉為不知，
    又其自94年12月26日起未依約攤還本息，上訴人即得行使系
    爭本票。丙○○為上訴人之客戶，當無冒著偽造有價證券之
    風險簽發系爭本票之必要，足徵被上訴人所稱系爭本票為丙
    ○○偽造云云，係屬不實。再被上訴人為具有行為能力之人
    ，依經驗法則，設於彰化縣永靖鄉農會永安分部之第000000
    00000000帳戶，戶名為其本人，而在金融機構開設帳戶，須
    經金融機構之徵信，上開帳戶應為其本人所開設，不能因被
    上訴人之否認，即認為該帳戶非其所開設。又按諸舉證責任
    分配原則，主張權利不存在之人，應就其權利之障礙、消滅
    或排除事實負舉證責任，上訴人為善意第三人，相信金融交
    易秩序，被上訴人否認上開農會之帳戶為其所有，自應由被
    上訴人負舉證責任。另關於被上訴人自94年9月起陸續還款
    之事實，因上訴人無權請彰化縣永靖鄉農會及北斗郵局提供
    資料，此部分請法院依職權調查事實等語置辯，並請求駁回
    被上訴人之訴。
三、原審為被上訴人全部勝訴之判決，上訴人不服，提起上訴，
    並於本院為上訴聲明：(一)原判決廢棄；(二)被上訴人在第一審
    之訴駁回。被上訴人答辯聲明：駁回上訴。
四、按確認法律關係之訴，非原告有即受確認判決之法律上利益
    者，不得提起之，民事訴訟法第247條第1項前段定有明文。
    所謂即受確認判決之法律上利益，須因法律關係之存否不明
    確，致原告主觀上認其在私法上之地位有受侵害之危險，而
    此項危險得以對於被告之確認判決除去之者，始為存在（最
　　高法院27年上字第316號、42年台上字第1031號、52年台上
　  字第1240號判例意旨可資參照）。本件上訴人就其持有之系
    爭本票，業經本院95年度票字第31711號民事裁定准予強制
    執行，有上開案卷影本附卷足稽，被上訴人否認系爭本票為
    其所簽發，因法院就系爭本票是否准予強制執行，係依非訟
    事件程序予以形式上審核，並未實質審究其法律關係之存否
    ，兩造間就系爭本票之法律關係存否既有爭執，被上訴人在
    私法上之地位有受侵害之危險，而此項危險即得以本件判決
    除去之，足認被上訴人有即受確認判決之法律上利益，得提
    起本件確認之訴。
五、本件被上訴人主張系爭本票非其所簽發，其無庸負發票人責
    任，上訴人否認之，並以前開情詞置辯，因此本件之爭點，
    當在於系爭本票是否為被上訴人所簽發？茲判斷如下：
    (一)按當事人主張有利於己之事實者，就其事實有舉證之責任
　　　，民事訴訟法第277條第1項前段著有明文。確認法律關係
　　　不存在之訴，如被告主張其法律關係存在時，應由被告負
  　　舉證責任 (最高法院42年台上字第170號判例意旨可資參
      照)。本件被上訴人起訴請求確認上訴人持有之系爭本票
      對其權利不存在，上訴人主張其權利存在，按諸上揭規定
      及說明，自應由上訴人負舉證責任。上訴人辯稱被上訴人
      主張權利不存在，應就其權利之障礙、消滅或排除事實負
      舉證責任云云。惟所謂主張權利障礙、消滅或排除之事實
      ，係指權利發生或存在後，所生之權利障礙、消滅或排除
      之事實，此類變態事實，按諸舉證責任分配原則，自應由
      主張該等事實之人，負舉證之責任，而本件被上訴人所主
      張者係權利未發生、不存在，此項事實，自應由主張發生
      、存在之上訴人，就其權利發生及存在之事實負舉證之責
      ，上訴人主張應由被上訴人負舉證責任云云，並非可採。
    (二)上訴人主張系爭本票係被上訴人於94年8月23日向其借款6
      0萬元時所簽發，以供還款之擔保云云。惟經原審將上開
      借款申請書、約定書及系爭本票，與被上訴人申請中國信
      託銀行信用卡、補領國民身分證及當庭書寫之簽名，送請
      法務部調查局鑑定結果，認借款申請書、約定書及系爭本
      票上之簽名與上開比對鑑定文件上之簽名，其筆劃特徵不
      同，有法務部調查局95年10月19日調科貳字第0950047962
      0號鑑定通知書附於原審案卷可稽 (原審卷第74頁)，足見
      系爭本票並非被上訴人所親自簽發。又系爭本票為丙○○
      委請其弟丁○○所簽發，貸款為其所辦理，彰化縣永靖鄉
      農會永安分部第00000000000000號帳戶亦為其請丁○○開
      設，被上訴人之身分證係趁被上訴人睡覺時，拿去影印，
      貸款本息均由其繳納，彰化縣永靖鄉○○村○○路○段67
      7號，為其任職之彰化農田水利會之地址，借款及冒簽系
      爭本票之緣由，係因其子在外積欠許多債務，另有一女尚
      在就學，曾向被上訴人提及，被上訴人稱就讓其子去坐牢
      ，其護子心切，始辦理本件借款等情，業經證人丙○○於
      本院審理中到院證述在卷（本院卷第38頁反面至第40頁正
      面)，上訴人對於丙○○之證詞，亦無意見，足徵被上訴
      人確未簽發系爭本票，亦未授權他人代為簽發。此外，上
      訴人復未能提出系爭本票確為被上訴人簽發或授權他人代
      為簽發之證據，其主張系爭本票為被上訴人所簽發，應負
      發票人責任云云，即無足採。
    (三)再按在票據上簽名者，依票上所載文義負責，票據法第5
      條第1項定有明文。依其文義反面解釋，未於票據上簽名
      者，即無庸負票據責任。本件上訴人並未能舉證證明被上
      訴人簽發或授權他人代為簽發系爭本票，被上訴人就系爭
      本票即無庸負發票人責任。至於系爭本票之原因關係即上
      訴人與被上訴人間是否存有消費借貸關係，要屬另一問題
      ，與被上訴人是否應負票據責任無涉，且本件之訴訟標的
      法律關係，亦僅於系爭本票之票據法律關係是否存在。因
      此，就其原因關係之存否，即無予以審究之必要，故上訴
      人聲請向彰化縣永靖鄉農會及北斗郵局調閱被上訴人交易
      資料，本院認均無必要，併予敘明。
六、綜上所述，本件被上訴人主張其非系爭本票之發票人，上訴
    人就系爭本票對其權利並不存在，為有理由，原審依其聲明
    判決確認上訴人持有系爭本票，對被上訴人之本票權利不在
    在，其認事用法均無不合，上訴意旨指摘原判決不當，求予
    廢棄改判，為無理由，應駁回其上訴。
據上論結，本件上訴為無理由，依民事訴訟法第436條之1第3項
、第449條第1項、第78條，判決如主文。
中　　華　　民　　國　　96　　年　　7　　月　　10 　日
                  民事第四庭審判長法  官  林麗玲
                                  法  官  黃柄縉
                                  法  官  劉坤典
以上為正本係照原本作成
本判決不得上訴
中　　華　　民　　國　　96　　年　　7　　月　　10 　日
                                  書記官  楊勝欽
附表：
┌──┬─────┬───┬───┬───┬─────┬────┐
│編號│發  票  人│付款地│發票日│到期日│ 票面金額 │利息    │
│    │          │      │      │      │（新臺幣）│（年息）│
├──┼─────┼───┼───┼───┼─────┼────┤
│１  │戊○○    │臺北市│8.│未載  │60萬元    │8.7％（ │
│    │          │信義區│      │      │          │發票人授│
│    │          │基隆路│      │      │          │權被告依│
│    │          │1段333│      │      │          │個人信用│
│    │          │號13樓│      │      │          │貸款約定│
│    │          │      │      │      │          │書之約定│
│    │          │      │      │      │          │填載）  │
└──┴─────┴───┴───┴───┴─────┴────┘
